臺灣彰化地方法院民事裁定
109年度消債抗字第18號
抗  告  人  張茵淇

代  理  人  張仕融律師(法扶律師)
上列當事人消費者債務清理聲請更生事件，抗告人對於民國109
年10月30日本院109年度消債更字第50號裁定提起抗告，本院裁
定如下：
    主    文
原裁定廢棄。
抗告人甲○○自中華民國110年7月1日下午4時起開始更生程序。
命司法事務官進行本件更生程序。
抗告程序費用新台幣1,000元由抗告人負擔。
    理    由
一、按債務人不能清償債務或有不能清償之虞，且無擔保或無優
    先權之債務總額未逾新台幣（下同）1,200萬元者，於法院
    裁定開始清算程序或宣告破產前，得向法院聲請更生。法院
    開始更生程序之裁定，應載明其年、月、日、時，並即時發
    生效力。法院裁定開始更生或清算程序後，得命司法事務官
    進行更生或清算程序。債務人對於金融機構負債務者，在聲
    請更生或清算前，應向最大債權金融機構請求協商債務清償
    方案。協商或調解成立者，債務人不得聲請更生或清算。但
    因不可歸責於己之事由，致履行有困難者，不在此限。消費
    者債務清理條例（下稱消債條例）第3條、第42條第1項、第
    45條第1項、第16條第1項、第151條第1項、第7項分別定有
    明文。而所謂不可歸責於己之事由，係指出於非己身所能控
    制之自然力或其他人為事由，具有猝然性而不能預知，非人
    力所能參與或所能阻止，而陷於不能履行承諾償還自己之債
    務者而言（司法院民國100年第6期民事業務研究會消費者債
    務清理專題第6號內容參照）。又依消債條例第3條規定，債
    務人不能清償債務或有不能清償之虞者，均得依本條例所定
    更生或清算程序，清理其債務。不採現行破產法僅以「不能
    清償」為聲請破產之要件，債務人如具「不能清償之虞」亦
    可聲請更生或清算，而不必等到陷於「不能清償」之狀態，
    使債務人得以儘早利用更生或清算程序清理債務，重建經濟
    生活，債權人之權益並可受較大之滿足。所謂「不能清償」
    ，指債務人因欠缺清償能力，對已屆期之債務，全盤繼續處
    於不能清償之客觀經濟狀態者而言。所謂「不能清償之虞」
    ，係指依債務人之清償能力，就現在或即將到期之債務，有
    不能清償之蓋然性或可能性而言。易言之，債務人之狀態如
    置之不理，客觀上得預見將成為不能清償之情形而言，此將
    來發生不能清償之事實，不必達到高度之確信。至於債務人
    之清償能力，則包括財產、信用及勞力（技術），並不以財
    產為限，必須三者總合加以判斷仍不足以清償債務，始謂欠
    缺清償能力而成為不能清償。債務人之清償能力係處於流動
    性狀態，聲請時與法院裁定時之清償能力未必一致，應以法
    院裁定時為判斷基準時。【司法院民事廳消費者債務清理條
    例法律問題研審小組廳民二字第0990002160號（第二屆司法
    事務官消債問題研討第4號）參照】。
二、抗告意旨略以：
  ㈠消債條例第3條規定所列債務人得聲請更生或清算程序之要件
    有二，其一為「不能清償債務」，另一為「有不能清償之虞
    」，有其中之一者即可聲請更生或清算程序。而就字面而言
    ，所謂「不能清償債務」，當指債務人之現有所得及積極財
    產已低於消極債務；而所謂「有不能清償之虞」顯然係指債
    務人之現有所得及積極財產雖未低於消極債務，但未來依債
    務本金、利息或違約金及債務人本身之情形，可以預見現有
    所得及積極財產有低於消極債務之可能性，足見消債條例並
    非要求債務人完全無清償能力時，始得進行更生或清算程序
    。原裁定僅依抗告人每月之收入與支出間有差額3,013元，
    即認定抗告人未有「不能清償或有不能清償之虞」之情形，
    而駁回抗告人之聲請，並未明確區分究為「不能清償」或「
    有不能清償之虞」，實有未洽。又抗告人係欲聲請進行更生
    程序，依消債條例之設計，要擬定更生方案，而更生方案應
    記載「一、清償之金額。2、3個月給付一次以上之分期清償
    方法。」等事項，前提亦在債務人有3個月給付一次以上之
    清償能力，原裁定純以抗告人之收入及支出之現況，每月有
    差額3,013元，即認抗告人非「不能清償」或「有不能清償
    之虞」，顯然有誤，並導致消債條例所設計之更生程序均不
    可能進行，足認原裁定對於「不能清償」或「有不能清償之
    虞」要件之解釋明顯錯誤。
  ㈡抗告人之收入狀況並非長久固定不變，可能變多亦可能變少
    ，甚至完全無法有收入，原裁定逕以抗告人（民國00年0月
    生）現年約37歲，距勞動基準法第54條規定強制退休年齡65
    歲，尚得工作28年，而認定應有償還完畢債務之可能，顯然
    昧於現實，如此推測成立的話，幾乎消債條例之更生程序完
    全無適用之餘地，蓋如聲請更生程序之債務人均為有固定收
    入之人，且距離退休仍有一段時間之人，均會被推定可以還
    債，並非不能清償；反面言之，也只有距離退休年齡越近之
    債務人，越能適用更生程序（即推測之可能收入越少），或
    者只有工作能力欠缺或減損之人可以適用更生程序（無法獲
    得相當之收入），然此等債務人根本無法擬定較適當之更生
    方案，蓋無工作能力之債務人根本無法提供適當之更生方案
    ，而越接近退休年齡之債務人，可獲得收入年數已近結束，
    亦無法提供適當之更生方案，原裁定顯然造成對更生程序適
    用之不當限制，應有違誤。
  ㈢依民法第318條第1項規定，抗告人現存之債務無分期清償之
    權利，是以，縱然抗告人每月收入與必要支出或扶養費間有
    差額可以部分、分期清償，亦非抗告人有權可以片面決定分
    期或部分清償，況抗告人之債務多係違約金、利息及本金之
    總和，甚至違約金及利息更高於本金，縱然讓抗告人分期給
    付，如未經更生程序，每月分期償還部分債務，顯然一輩子
    連違約金或利息都無法還完，根本無債務償還完畢之日，如
    此豈不是要求抗告人一輩子揹債，甚至在過世後債留子孫？
    此又豈符合比例原則，消債條例之更生程序豈非形同具文？
    且抗告人與其配偶吳宗倫及2名未成年子女吳芃翰（104年8
    月11日生）及吳芃毅（106年10月19日生）為彰化縣田尾鄉
    之中低收入戶，家庭經濟狀況極差，以前之工作彰化縣政府
    以工代賑政策之實質上救濟措施（僅6個月，延長1個月），
    並非抗告人得以固定長久領有之收入，以此評估抗告人之還
    款能力，亦非公允，更屬以擬制之方式推論抗告人之收入狀
    況。原裁定駁回抗告人更生之聲請，實屬不當，請求廢棄原
    裁定，准予裁定開始更生程序或發回原審為適法之處理等語
    。
三、經查：
　㈠抗告人於103年8月12日在本院前置調解程序調解成立（本院1
    03年度司消債調字第51號），約定自103年9月10日起，分11
    6期、年利率0%、每月還款4,382元，業經本院調卷查明屬實
    。又抗告人繳款29期後即未依約繳款，於106年2月毀諾，毀
    諾之原因為抗告人原先在金鼎環球有限公司工作，後來公司
    倒閉，105年10月後沒有工作等情，業經抗告人於原審陳述
    明確（原審卷第239-240頁）。則抗告人於106年2月毀諾時
    已無收入，顯難以負擔每月4,382元之還款方案，堪認抗告
    人履行該協商方案顯有困難，且有不可歸責之事由，依消債
    條例第151條第7項但書規定，抗告人仍得聲請更生。
　㈡抗告人主張其積欠無擔保或無優先權債權人之債務總額共458
    ,620元，其原任職於彰化縣政府，每月收入26,400元，從事
    以工代賑工作，期限半年，延長1個月，於109年12月底結束
    ，自110年1月4日起在大迦行系統傢俱擔任廠務助理，每月
    薪水24,000元，110年5月26日起在彰化縣社頭鄉家全消防設
    備工程行擔任行政助理，月薪24,000元，抗告人及其配偶、
    未成年子女為中低收入戶，每月有補助未成年子女幼兒園學
    費及課後輔導費用等情，業據抗告人陳述及陳報在卷，並提
    出彰化縣田尾鄉中低收入戶證明書為證，且有本院依職權查
    詢之抗告人勞保及就保資料可參（本院卷第27-28、43-45、
    49-60頁）。又抗告人名下有一輛普通重型機車、存款款為3
    ,534元，有抗告人所提行車執照、存摺可稽（原審卷第109
    、179-205頁），依抗告人106至108年度稅務電子閘門財產
    所得調件明細表查無其他財產（原審卷第139-143頁）。
　㈢抗告人主張其每月必要生活費用13,387元、負擔2名未成年子
    女之扶養費每人各5,000元共10,000元，每月支出費用為23,
    387元，業據其提出戶籍謄本、生活必要支出清單（原審卷
    第113、115、119頁）。按「債務人必要生活費用，以最近1
    年衛生福利部或直轄市政府所公告當地區每人每月最低生活
    費1.2倍定之。受扶養者之必要生活費用，準用第1項規定計
    算基準數額，並依債務人依法應負擔扶養義務之比例認定之
    。前2項情形，債務人釋明更生期間無須負擔必要生活費用
    一部或全部者，於該範圍內，不受最低數額限制；債務人證
    明確有必要支出者，不受最高數額及應負擔比例之限制。」
    ，消債條例第64條之2定有明文。本院參酌109年台灣省每人
    每月最低生活費為12,388元，並據以計算債務人必要生活費
    用為每月14,866元（12,388元×1.2倍=14,866元，元以下四
    捨五入）。則抗告人主張每月必要生活費用13,387元，低於
    依消債條例第64條之2第1項規定計算所得之14,866元，應可
    採認。又抗告人之未成年子女應由抗告人與配偶共同負擔扶
    養費，以14,866元作為其未成年子女每月必要生活費用，抗
    告人每月應負擔未成年子女之扶養費各7,433元共14,866元
    ，抗告人主張其每月須負擔10,000元之扶養費，亦未逾該金
    額。故抗告人每月支出之必要生活費用及扶養費共23,387元
    （13,387元+10,000元=23,387元）。
　㈣本件抗告人於原審裁定時每月收入26,400元，扣除個人必要
    生活費用及扶養費23,387元後，餘僅3,013元，而其所欠債
    務之本金為458,620元，倘加計利息、違約金，勢將遠超過
    原裁定認定之12、13年可清償完畢期間。而抗告人於原審裁
    定時之工作僅為暫時性質，並非長期不變，亦可能有因工作
    環境或個人健康等原因而失業。且抗告人於本院裁定時工作
    已變更，收入減少，其每月收入為24,000元，扣除個人必要
    生活費用及扶養費23,387元後，餘僅613元，應有不能清償
    債務之虞。
四、綜上所述，抗告人因不可歸責於己之事由，致履行協商方案
    有困難，且有不能清償債務之虞，復查無抗告人有消債條例
    第6條第3項、第8條或第46條所定駁回更生聲請之事由存在
    。從而，抗告人聲請更生，應予准許。原裁定駁回抗告人更
    生之聲請，尚有未洽，抗告意旨指摘原裁定不當，求予廢棄
    ，為有理由。爰由本院將原裁定廢棄，准許抗告人開始更生
    程序，並命司法事務官進行本件更生程序。
五、據上論結，本件抗告為有理由，爰依消債條例第11條第2項
    、第16條第1項、第45條第1項、第15條、民事訴訟法第492
    條前段規定，裁定如主文所示。
中　　華　　民　　國　　110 　年　　7 　　月　　1 　　日
                  民事第三庭    審判長法　官  洪榮謙 
　                                    法　官  黃倩玲
                                      法　官  羅秀緞 
以上正本係照原本作成。
本件不得再抗告。
本裁定已於中華民國110年7月1日下午4時公告。  
中　　華　　民　　國　　110 　年　　7 　　月　　1 　　日
                                      書記官　蔡忻彤